【裁判字號】    97,易,373
【裁判日期】    970908
【裁判案由】    詐欺
【裁判全文】
臺灣臺北地方法院刑事判決               97年度易字第373號
公  訴  人  臺灣臺北地方法院檢察署檢察官
被      告  丙○○
選任辯護人  謝佳伯律師
被      告  甲○○
上列被告因詐欺案件，經檢察官追加起訴（97年度偵字第1047號
）及移送併辦（97年度偵字第5359號），於本院準備程序進行中
，被告先就被訴事實為有罪之陳述，經合議庭裁定由受命法官獨
任進行簡式審判程序，判決如下：
    主  文
丙○○、甲○○共同連續意圖為自己不法之所有，以詐術使人將
本人之物交付，各處有期徒刑陸月，如易科罰金，均以銀元佰
元即新臺幣玖佰元折算壹日；均減為有期徒刑月，如易科罰金
，均以銀元佰元即新臺幣玖佰元折算壹日。均緩刑年。
    事  實
一、丙○○自民國88年間起任職於巨貞國際企業股份有限公司（
    址設臺北市○○區○○路220 號9 樓之2 ，下稱巨貞公司，
    負責人王宗貞涉證券交易法等罪嫌，另行審判），自89年7
    月起，轉任統瀚國際企業股份有限公司（址設臺北市中山區
    ○○○路3 段6 號5 樓，下稱統瀚公司，負責人王宗貞涉證
    券交易法等罪嫌，另行審判)， 擔任統瀚公司經理，甲○○
    則經丙○○介紹擔任統瀚公司專員，歷任主任、襄理；嗣丙○○於89年底再轉任台基建設股份有限公司（址設桃園縣平
    鎮市○○○○○路182 巷2 號2 樓，業經經濟部中部辦公室
    於84年4 月13日以建三丙字第084320830 號函令解散，負責
    人王宗立涉證券交易法等罪嫌，另行審判）；王宗貞另設立
    阿肯迪亞數位科技股份公司（址設高雄市○○區○○路38號
    9 樓之2 、4 、6 ，下稱阿肯迪亞數位科技公司，負責人王
    宗貞涉證券交易法等罪嫌，另行審判）。丙○○、甲○○均
    明知：(一)統瀚公司販售位於嘉義水上鄉○○○段第313 地號
    之「慈雲寶塔」靈骨塔僅剩7 個，並無銷售熱絡行情，無從
    賺取厚利；(二)台基建設公司之「台基富貴專案」並未與國內
    知名大飯店（例如：墾丁歐克山莊、高雄漢來大飯店等）結
    盟，亦無法以此專案來扣抵稅捐；(三)阿肯迪亞數位科技公司
    財務狀況不佳，不具投資之價值，該公司亦非丙○○、甲○○所出資成立等情；丙○○、甲○○竟與王宗貞、王宗立共
    同基於意圖為自己不法所有之概括犯意聯絡，甲○○依公司
    指示加入婚友社佯裝交友，結識乙○○，甲○○並介紹丙○○與乙○○相識，稱丙○○為其「姊夫」，使乙○○誤認甲○○有與其交往之意，因而共同連續為下列犯行：
  (一)甲○○、丙○○於89年7 月16日在統瀚公司上址，向乙○○
    詐稱：倘有意願購買嘉義水上鄉之靈骨塔位，可以每塔位新
    臺幣（下同）9 萬8 千元之員工價格出售，但不一定能購得
    8 個靈骨塔位云云，致乙○○陷於錯誤，而同意以78萬4 千
    元價格購買靈骨塔位8 個，並與丙○○簽訂買賣標的空白之
    慈雲寶塔健鈺國殿塔位永久使用權契約書；翌日甲○○電告
    乙○○詐稱：統瀚公司有8 個靈骨塔位可供出售云云，乙○○遂交付現金20萬3 千元予甲○○，並匯款58萬1 千元匯入
    臺灣中小企商業銀行股份有限公司（下稱臺灣中小企銀）建
    國分行、戶名：甲○○、帳號：000-00-000000 號帳戶內，
    甲○○將款項領出交予丙○○，轉交統瀚公司收受。
  (二)嗣乙○○因遲未接獲購得靈骨塔位之通知，遂於89年9 月間
    ，詢問甲○○，詎甲○○又承前概括犯意，向乙○○佯稱：
    伊願辭去幼稚園教師一職，前往統瀚公司任職，協助注意乙○○相關權益云云，數日後，又向乙○○佯稱：乙○○所購
    買之靈骨塔位因選擇位置發生問題，丙○○向公司爭取乙○○之權益致拖延時間，若乙○○願意讓售，須繳付代辦費9
    萬8 千元，但需花費一段時間云云，乙○○不得已同意讓售
    8 個靈骨塔位並交付現金9 萬8 千元交予甲○○，甲○○透
    過丙○○轉交統瀚公司。甲○○於89年11月間，再對乙○○
    詐稱：乙○○所購買之靈骨位位置已處理完畢，並將上揭代
    辦退款之費用轉購另1 個靈骨塔位云云，致乙○○信以為真
    ，同意甲○○以此方式處理，未深究金錢用途。
  (三)甲○○見乙○○不疑，又於89年11月間某日，向乙○○詐稱
    ：伊轉任台基建設公司，該公司正推行可扣抵購屋（陰宅或
    陽宅）稅捐之「台基富貴專案」云云，致乙○○陷於錯誤，
    同意購買價值23萬7 千6 百元之「台基富貴專案」，並於同
    月27日、29日，先後匯款13萬7 千6 百元、10萬元匯入上揭
    甲○○帳戶內，甲○○提領後，交由丙○○轉交台基建設公
    司收訖。
  (四)甲○○、丙○○復於90年1 月間，向乙○○佯稱：彼等成立
    阿肯迪亞數位科技公司，該公司可提供電子商務管理乙○○
    之投資，亦可購買該公司未上市股票云云，致乙○○陷於錯
    誤，同意購買價值44萬2 千元之阿肯迪亞數位科技公司未上
    市股票，並於同月初某日，交付現金2 萬4 千元予丙○○，
    再於同月4 日、12日，各匯款25萬元、58萬8 千元匯入上開
    甲○○名義帳戶內。甲○○提領該等款項，交由丙○○轉交
    阿肯迪亞數位科技公司。
  (五)甲○○、丙○○又於90年1 月間，再共同向乙○○佯稱：現
    有6 個選舉綁樁用之靈骨塔，若轉售可得高利潤云云，致乙○○陷於錯誤，而同意以58萬8 千元價格購買該6 個靈骨塔
    ，並於同月某日，交付現金4 萬2 千元予丙○○，再於於同
    年1 月19日、2 月19日，各匯款40萬元、14萬6 千元匯入上
    開甲○○名義帳戶內，甲○○提領款項後，交由丙○○轉交
    統瀚公司。
  (六)嗣乙○○於90年3 月間，獲悉台基建設公司因另案涉及詐欺
    罪罪嫌遭提起公訴，詢問甲○○，甲○○竟向乙○○佯稱：
    伊亦為被害人云云，致乙○○信以為真，於同月5 日匯款解
    約手續費8 萬元匯入上揭甲○○帳戶內，以期解約退款。甲○○將8萬元提領交由丙○○，轉交台基建設公司。
  (七)嗣乙○○向台基建設公司主張靈骨塔使用權時，台基建設公
    司竟表示有爭議，乙○○察覺有異，遂前往該靈骨塔永久使
    用契約書中之標的物所在地查看，發現該址僅有6 個塔位在
    1 樓管理室，及另1 個已登記之塔位，乙○○始知受騙。
二、案經被害人乙○○訴由臺灣臺北地方法院檢察署檢察官偵查
    起訴，及新竹地方法院檢察署呈請臺灣高等法院檢察署令轉
    臺灣臺北地方法院檢察署檢察官移送併辦，於本院準備程序
    進行中，丙○○、甲○○先就被訴事實為有罪之陳述，經合
    議庭裁定由受命法官獨任進行簡式審判程序。
    理  由
一、認定事實所憑之證據及理由：
    上開犯罪事實，業據被告丙○○、甲○○坦承不諱（見96年
    度發查字第2617號卷第8 至14、15至22頁、本院卷第73頁反
    面、第77頁反面），並據被害人乙○○指述明確（見96年度
    發查字第2617號卷第23至28頁），並有乙○○提出之華南商
    業銀行活期儲蓄存款存摺內頁、慈雲寶塔健鈺國殿塔為永久
    使用權契約書、華南商業銀行匯款回條聯、大安商業銀行匯
    出匯款收執聯、「台基富貴專案」契約審閱範本、統瀚公司
    登記資料、設立登記表、阿肯迪亞數位科技公司基本資料查
    詢、台基建設公司基本資料查詢附卷可稽（見96年度發查字
    第2617號卷第30、35、36至38頁、第38頁反面至第42頁、第
    39頁反面、96年度他字第8425號卷第5 、6 至11、12至19、
    29、30至33、34、35頁），是被告2 人任意性之自白，有上
    開各項證據可佐，堪認與事實相符，可以採信。綜上，本案
    事證明確，被告2 人共同詐欺取財之犯行，洵堪認定，應予
    依法論罪科刑。
二、論罪科刑之依據：
  (一)查被告2 人行為後，刑法於94年1 月7 日修正通過，於94年
    2 月2 日公布，於95年7 月1 日施行，其中刪除刑法第56條
    ，並修正第2 條、第28條、第33條、第41條等規定。按行為
    後法律有變更者，適用行為時之法律，但行為後之法律有利
    於行為人者，適用最有利於行為人之法律，現行刑法第2 條
    第1 項訂有明文。此條規定乃與刑法第1 條罪刑法定主義契
    合，而貫徹法律禁止溯及既往原則，係規範行為後法律變更
    所生新舊法律比較適用之準據法，是刑法第2 條本身雖經修
    正，但刑法第2 條既屬適用法律之準據法，本身尚無比較新
    舊法之問題，應一律適用裁判時之現行刑法第2 條規定以決
    定適用之刑罰法律，先予辨明。又以本次刑法修正之比較新
    舊法，應就罪刑有關之共犯、未遂犯、想像競合犯、牽連犯
    、連續犯、結合犯，以及累犯加重、自首減輕暨其他法定加
    減原因（如身分加減）與加減例等一切情形，綜其全部罪刑
    之結果而為比較，至於緩刑之宣告，則應適用新法第74條之
    規定，而從刑附屬於主刑，除法律有特別規定者外，依主刑
    所適用之法律，最高法院95年5 月23日著有95年度第8 次刑
    庭會議決議可資參照。嗣最高法院於95年11月7 日95年度第
    21次刑事庭會議再著有決議認為，前揭決議係就「刑法94年
    修正施行後之法律比較適用決議」，而刑法第2 條係規範行
    為後「法律變更」所生新舊法比較適用之準據法，故如新舊
    法處罰之輕重相同，即無比較適用之問題，非此條所指之法
    律有變更，應依一般法律適用原則，適用裁判時法，例如：
    修正後刑法第55條就想像競合犯部分增加但書關於科刑之限
    制，為法理之明文化，而修正後刑法第59條則為法院就酌減
    審認標準見解之明文化，均非法律變更，其餘為純文字修正
    者，更應同此。經查：
  (1)刑法第339 條第1 項詐欺取財罪，法定刑得處銀元1 千元以
    下罰金，據修正後刑法施行法增訂第1 條之1 ：「中華民國
    94年1 月7 日刑法修正施行後，刑法分則編所定罰金之貨幣
    單位為新臺幣。94年1 月7 日刑法修正時，刑法分則編未修
    正之條文定有罰金者，自94年1 月7 日刑法修正施行後，就
    其所定數額提高為30倍。但72年6 月26日至94年1 月7 日新
    增或修正之條文，就其所定數額提高為3 倍」及刑法第33條
    第5 款修正為：「主刑之種類如下：五、罰金：新臺幣1 千
    元以上，以百元計算之」等規定，是依修正後之法律，刑法
    詐欺取財罪所得科處之罰金刑最高額維持不變，最低額則提
    高為新臺幣1 千元，是比較修正前、後之刑罰法律，自以被
    告行為時關於科處罰金刑之法律較有利於被告2 人。
  (2)刑法第28條共犯之規定，於94年2 月2 日修正公布前之規定
    為：「二人以上共同實施犯罪之行為者，皆為正犯」，修正
    施行後之規定則為：「二人以上共同實行犯罪之行為者，皆
    為正犯」，僅屬文字修正，揆諸本條之修正理由係為釐清陰
    謀共同正犯、預備共同正犯、共謀共同正犯是否合乎本條規
    定之正犯要件。而本案被告丙○○、甲○○與王宗貞、王宗
    立共同詐欺之犯行，既屬實行犯罪行為之正犯，則毋論適用
    修正前或後之刑法第28條規定論擬，均無不利於被告2 人，
    揆諸前揭最高法院95年度第21次刑事庭會議決議之意旨，應
    逕適用修正後刑法第28條規定，而無比較新舊法之必要。
  (3)又刑法第56條連續犯之規定業於94年2 月2 日修正公布刪除
    ，是於新法修正施行後，被告2 人多次詐騙乙○○之數犯罪
    行為，即須分論併罰。此刪除雖非犯罪構成要件之變更，但
    顯已影響行為人刑罰之法律效果，自屬法律有變更，依新法
    第2 條第1 項規定，比較新、舊法結果，仍應適用較有利於
    被告2 人之行為時法律即舊法論以連續犯，此亦有最高法院
    95年度第8 次刑事庭會議決議參照。
  (4)經綜合上述各條文修正前、後之比較，揆諸前揭最高法院決
    議2 則及修正後刑法第2 條第1 項前段、後段規定之「從舊
    、從輕」原則，除刑法第28條應直接適用修正後之規定外，
    其餘關於罰金刑、連續犯等項，則應適用被告2 人行為時之
    法律，即修正前刑法之相關規定，予以論處。
  (二)核被告丙○○、甲○○所為，係犯刑法第339 條第1 項詐欺
    取財罪。被告2 人與巨貞公司、統瀚公司、阿肯迪亞數位科
    技公司負責人王宗貞、台基建設公司負責人王宗立間，有犯
    意聯絡及行為分擔，為共同正犯。被告2 人自89年7 月16日
    起至90年3 月間，先後多次詐騙犯行，時間緊接，罪名與犯
    罪構成要件相同，顯係基於概括犯意而為，應依修正前刑法
    第56條之連續犯規定，論以一罪，並分別加重其刑。檢察官
    移送併案部分（97年度偵字第5359號），與起訴部分之被告
    丙○○、甲○○連續詐欺犯行，屬同一犯罪事實，為起訴效
    力所及，本院應併予審理，附此敘明。
  (三)爰審酌：(1)被告甲○○明知巨貞公司、統瀚公司販售之靈骨
    塔、台基建設公司販售之「台基富貴專案」、阿肯迪亞數位
    科技公司均有異狀，竟透過婚友社結識告訴人乙○○，又使
    乙○○誤認被告丙○○係伊姊夫，誤信被告2 人之言，而於
    1 年內陸續多次交付財物，合計金額高達2,583,600 元，其
    犯罪手段、惡性及造成損害非輕；(2)惟被告2 人雖連續詐騙
    乙○○合計金額，但被告2 人僅領取公司薪資，前揭款項均
    交統瀚公司、台基建設公司、阿肯迪亞數位科技公司，詐欺
    所得利益非由被告2 人享受；(3)且被告2 人於本院審理中坦
    承犯罪，並與告訴人乙○○達成和解，乙○○表示不再追究
    ，被告2 人已有悔意等一切情狀，本院認為檢察官求刑適當
    ，爰量處被告2 人各有期徒刑6 月。又查被告2 人於行為時
    即94年2 月2 日修正公布前刑法第41條第1 項前段規定：「
    犯最重本刑為5 年以下有期徒刑以下之刑之罪，而受6 個月
    以下有期徒刑或拘役之宣告，因身體、教育、職業、家庭之
    關係或其他正當事由，執行顯有困難者，得以1 元以上3 元
    以下折算1 日，易科罰金」，又依95年5 月17日修正前罰金
    罰鍰提高標準條例第2 條規定，就其原定數額提高為100 倍
    折算1 日，則被告行為時之易科罰金折算標準，應以銀元30
    0 元折算1 日，經折算為新臺幣後，應以新臺幣900 元折算
    為1 日。惟94年2 月2 日修正公布之刑法第41條第1 項前段
    則規定：「犯最重本刑為5 年以下有期徒刑以下之刑之罪，
    而受6 個月以下有期徒刑或拘役之宣告者，得以新臺幣1 千
    元、2 千元或3 千元折算1 日，易科罰金」。比較修正前後
    之易科罰金折算標準，以94年2 月2 日修正公布前之刑法規
    定，較有利於被告，則應依刑法第2 條第1 項前段，適用修
    正前刑法第41條第1 項前段及95年5 月17日修正前罰金罰鍰
    提高標準條例第2 條等規定，定其折算標準。
  (四)再查中華民國96年罪犯減刑條例於95年7 月4 日公布，於96
    年7 月16日施行。按犯罪在中華民國96年4 月24日以前者，
    除中華民國96年罪犯減刑條例另有規定外，依下列規定減刑
    ：……有期徒刑、拘役或罰金，減其刑期或金額2 分之1 ；
    犯最重本刑為5 年以下有期徒刑之刑之罪，依本條例規定減
    為6 月以下有期徒刑、拘役者，應於減刑裁判時，併諭知易
    科罰金折算之標準；又依本條例應減刑之罪，未經判決確定
    者，於裁判時，減其宣告刑，並應於判決主文同時諭知其宣
    告刑及減得之刑，中華民國96年罪犯減刑條例第2 條第1 項
    第3 款、第9 條、第7 條第1 項、第2 項分別定有明文。查
    被告2 人係自89年7 月16日起至90年3 月間犯本件連續詐欺
    取財犯行，迄未判決確定，爰依上開條例規定，就被告本件
    所犯之罪，併予宣告減為有期徒刑3 月，併諭知易科罰金之
    折算標準。
  (五)又查被告2 人均前未曾受有期徒刑以上刑之宣告，有臺灣高
    等法院被告前案紀錄表在卷足徵（見本院卷第79至80頁），
    且已與告訴人達成和解，取得告訴人諒解（見本院卷第63、
    73頁反面），渠2 人因一時失慮致罹刑典，信被告經此偵審
    程序及論罪科刑之教訓後，當知所警惕而無再犯之虞，本院
    認前開宣告之刑，以暫不執行為適當，併予宣告緩刑3 年，
    以啟自新。
據上論斷，應依刑事訴訟法第273 條之1 第1 項、第299 條第1
項前段，94年2 月2 日修正後刑法第2 條第1 項前段、第28條、
第74條第1 項第1 款，刑法第339 條第1 項，94年2 月2 日修正
前刑法第56條、第41條第1 項前段，刑法施行法第1 條之1 ，95
年5 月17日修正前罰金罰鍰提高標準條例第2 條，現行法規所定
貨幣單位折算新臺幣條例第2 條，中華民國96年罪犯減刑條例第
2 條第1 項第3 款、第9 條、第7 條第1 項、第2 項，判決如主
文。
本案經檢察官永欽到庭執行職務。
中    華    民    國    97    年    9     月    8     日
                  刑事第六庭  法  官  林晏如
上正本與原本無異。
如不服本判決，應於判決送達後10日內，向本院提出上訴狀。
                              書記官  楊盈茹
中    華    民    國    97    年    9     月    9     日
附錄本案論罪科刑法條全文：
中華民國刑法第339條
意圖為自己或第三人不法之所有，以詐術使人將本人或第三人之
物交付者，處5 年以下有期徒刑、拘役或科或併科1 千元以下罰
金。
以前項方法得財產上不法之利益或使第三人得之者，亦同。
前二項之未遂犯罰之。


司法院資訊處製作；財團法人民間司法改革基金會備份。
